臺灣高雄地方法院民事判決　　　　　　 96年度簡上字第141號
上　訴　人　丁○○
參加訴訟人　乙○○
被　上訴人　甲○○
訴訟代理人　丙○○
上當事人間請求返還本票事件，上訴人對於民國96年3 月15日本
院高雄簡易庭95年度雄簡字第10285 號第一審判決提起上訴，本
院於民國96年9 月12日言詞辯論終結，判決如下：
    主      文
原判決廢棄。
被上訴人第一審之訴駁回。
第一、二審訴訟費用由被上訴人負擔。
    事實及理由
一、按就兩造之訴訟有法律上利害關係之第三人，為輔助一造起
    見，於該訴訟繫屬中，得為參加，民事訴訟法第58條固定有
    明文。惟駁回參加之裁定須依當事人之聲請始得為之，此觀
    民事訴訟法第60條第1 項之規定自明，故第三人之參加縱使
    就兩造之訴訟並無法律上之利害關係，而苟未經當事人聲請
    駁回，法院仍不得依職權調查而為駁回其參加之裁定，最高
    法院43年臺抗字第48號著有判例可資參照。本件被上訴人係
    依兩造於民國94年7 月30日簽訂之不動產買賣契約（下稱系
    爭契約），請求上訴人返還被上訴人所簽發之發票日期93年
    2 月4 日、票號：053805號、面額新臺幣（下同）60萬元之
    本票1 紙（下稱系爭本票），有民事起訴狀1 份附卷可稽（
    見原審卷第3 至4 頁），而乙○○則以系爭本票係由其持有
    為由，聲請參加訴訟，則有民事聲請訴訟參加狀1 份在卷可
    參（見本院卷第57至59頁）。雖乙○○並未釋明其就本件訴
    訟之勝敗，有何法律上之利害關係，惟因被上訴人同意乙○○參加訴訟，而未聲請本院駁回，亦有言詞辯論筆錄1 份附
    卷可憑（見本院卷第126 頁），揆諸前揭說明，乙○○即得
    參加本件訴訟。
二、被上訴人起訴主張：兩造於94年7 月30日簽訂系爭契約，約
    定被上訴人所有坐落高雄市○○區○○段481 地號、面積81
    平方公尺之土地暨其上建物即門牌號碼為高雄市○○區○○
    路138 號之建物（下稱系爭房地），以5,309,320 元之代價
    出售與上訴人，並於系爭房地完成過戶時，上訴人應立即返
    還被上訴人所簽發之系爭本票及另1 紙面額200 萬元、票號
    053806之本票（下稱200 萬元本票）。詎被上訴人將系爭房
    地移轉登記與上訴人後，上訴人僅返還200 萬元本票，卻拒
    不返還系爭本票，上訴人自得依系爭契約第2 之1 條約定，
    請求上訴人返還系爭本票等語。求為判決：上訴人應返還系
    爭本票與被上訴人。（原審為被上訴人全部勝訴之判決，經
    上訴人上訴）。於本院聲明：上訴駁回。
三、上訴人則以：系爭本票係因被上訴人以上訴人之夫即乙○○
    為人頭向合作金庫銀行借貸60萬元（下稱系爭借款），供其
    自己花用，嗣被上訴人因上訴人之要求，始簽發系爭本票，
    用以擔保被上訴人履行清償系爭借款之責任。其後因系爭房
    地遭其他債權人強制執行，被上訴人與其妻丙○○遂請求上
    訴人購買，兩造乃約定上訴人以承受系爭房地之貸款充作買
    賣價金，不另給付價金與被上訴人，被上訴人則願於系爭房
    地完成移轉登記時，立即清償系爭借款，以取回系爭本票，
    詎系爭房地移轉登記與上訴人所有後，被上訴人並未清償乙○○向合作金庫銀行借貸之60萬元款項，上訴人依約並無返
    還系爭本票與被上訴人之義務。況且，上訴人自始至終均未
    持有系爭本票，被上訴人自無從請求上訴人返還系爭本票等
    語置辯。於本院聲明：如主文所示。
四、兩造不爭執事項：
    訴外人孫承裕、陳玉珍係夫妻關係，而孫承裕為參加訴訟人
    乙○○之胞兄，被上訴人之配偶即丙○○則為乙○○之胞姐
    。乙○○曾於92年6 月16日向合作金庫銀行借貸60萬元，該
    60萬元款項並於同日匯與陳玉珍，而系爭借款之利息，均係
    由孫承裕或陳玉珍匯款至丙○○設於華南商業銀行帳戶（帳
    號：000-00-0000000）後，再由丙○○轉帳至乙○○設於合
    作金庫銀行之帳戶扣款繳納。兩造於94年7 月30日簽訂系爭
    契約，約定被上訴人所有之系爭房地以5,309,320 元之價格
    出售與上訴人，被上訴人並已於同年10月7 日，將系爭房地
    移轉登記與上訴人所有，上訴人則於同年10月13日轉帳支出
    5,310,831 元，用以支付買賣價金，另被上訴人簽發交付之
    系爭本票，並非用以支付系爭房地之買賣價金等節，為兩造
    所不爭執（見本院卷第105 至106 頁、第126 頁），並有匯
    款申請書代收入傳票2 張、所有權狀2 紙、不動產買賣契約
    書、系爭本票、丁○○合作金庫銀行存摺、借據、乙○○合
    作金庫銀行存摺、丙○○華南商業銀行存摺、高雄市政府地
    政處前鎮地政事務所96年5 月8 日函檢附系爭房地移轉登記
    資料各1 份附卷可稽（見原審卷第28頁、本院卷第111 至11
    2 頁、原審卷第5 至7 頁、第8 頁、第23頁、第27頁、第43
    至54頁、本院卷第27至34頁），堪認為真實。
五、本件兩造之爭點在於：(一)上訴人依系爭契約是否負有返還系
    爭本票之義務？應於何時返還系爭本票？(二)上訴人是否占有
    系爭本票而得返還與被上訴人？茲分述本院得心證之理由如
    下：
  (一)上訴人依系爭契約是否負有返還系爭本票之義務？應於何時
    返還系爭本票？
  1.按解釋當事人之契約，應以當事人立約當時之真意為準，而
    真意何在，又應以過去事實及其他一切證據資料為斷定之標
    準，不能拘泥文字致失真意，最高法院39年臺上字第1053號
    著有判例可資參照。此乃基於解釋法規著重法規之安定、客
    觀性，而特別注重法規之文義，而解釋意思表示，則以探求
    當事人真意，注重意思表示之目的，是契約文字業已表示當
    事人真意者，無須別事探求者，固不得捨契約文字而更為曲
    解，惟若文字不足以表示當事人之真意時，則應本諸過去之
    事實及其他一切證據資料，作為斷定當事人立約當時真意之
    標準，若當事人已舉證證明契約文字與當事人真意不符，自
    應排除以契約文字解釋當事人之真意。
  2.經查：乙○○於92年6 月16日向合作金庫銀行辦理系爭借款
    ，乃因孫承裕經商失敗，需錢週轉，被上訴人與丙○○原欲
    以系爭房地辦理抵押貸款，惟無法當日核撥款項，而乙○○
    任職於中國造船股份有限公司，得辦理信用貸款，遂以乙○○名義向合作金庫銀行辦理信用貸款60萬元，並將貸得之60
    萬元款項匯與陳玉珍，嗣因上訴人之要求，被上訴人始簽發
    系爭本票作為向合作金庫銀行清償系爭借款之擔保等情，為
    被上訴人於原審所自承（見原審卷第36頁、第40至41頁），
    並有借據及系爭本票各1 份在卷可參（見原審卷第27頁、第
    8 頁）。又合作金庫撥付之60萬元款項，係由丙○○名義匯
    款與陳玉珍，亦有匯款申請書代收入傳票2 張附卷為證（見
    原審卷第28頁），而系爭借款之利息，則均由孫承裕或陳玉
    珍匯款至丙○○設於華南商業銀行帳戶後，再由丙○○轉帳
    至乙○○設於合作金庫銀行之帳戶扣款繳納，亦如前述，並
    參酌被上訴人於偵查中陳稱：匯款申請書之款項，丙○○曾
    向其表示將錢直接匯至中壢，因為乙○○表示要向上訴人交
    代，其乃簽發系爭本票供乙○○充作債權憑證，其確實有積
    欠上訴人此筆債務等語（見臺灣高雄地方法院檢察署95年度
    他字第508 號卷，下稱偵查卷，第25頁），堪認乙○○將合
    作金庫核撥之60萬元交付與丙○○，僅係供被上訴人及丙○○借與孫承裕，乙○○與被上訴人及丙○○間就該60萬元款
    項，仍成立消費借貸關係，被上訴人及丙○○因而負有向乙○○償還該60萬元款項之義務。否則，乙○○與孫承裕為親
    兄弟，若孫承裕欲向乙○○借款，乙○○逕可自行匯款與孫
    承裕，孫承裕亦可直接匯款至乙○○帳戶以支付系爭借款利
    息，而無透過丙○○之必要。從而，上訴人主張被上訴人為
    擔保其與丙○○將履行償還該60萬元款項之責任，而簽發交
    付系爭本票與乙○○，供作擔保一節，堪信為真實。
  3.次查：系爭契約係由證人即代書戊○○草擬後，提交兩造簽
    署，兩造最初係約定至合作金庫確認雙方之債務金額，始在
    系爭契約增列第2 之1 條，嗣因兩造改期協議，變更約定之
    內容為系爭房地完成移轉登記後，兩造自行確認債務金額，
    上訴人始返還系爭本票，因第2 次協議時間匆忙，戊○○因
    而僅記載兩造協調之概要，事後被上訴人雖曾向戊○○請求
    返還系爭本票，因兩造仍未依約確認債務金額，戊○○因而
    拒絕將系爭本票交付與被上訴人等節，則經證人戊○○到庭
    結稱甚詳（見本院卷第127 頁），復有原記載「第2 之1 條
    ：甲乙雙方同意過戶之前，甲方（指被上訴人）將印鑑證明
    、乙方（指上訴人）將商業本票（如後記）兩紙寄放合庫前
    鎮分庫」等字樣，嗣將「合庫前鎮分庫」等字樣刪除，更改
    為「寄放代書」之系爭契約1 份附卷足憑（見原審卷第5 頁
    反面）。再佐以系爭契約第2 條記載：「買賣總價款議定為
    新臺幣5,309,320 元。乙方承受甲方貸款金額，不另付其他
    價款」等語（見原審卷第5 頁反面），乃系爭契約上就買賣
    價金，一面明確記載金額5,309,320 元，一面卻記載上訴人
    以承受系爭房地之貸款充作買賣價金，此將於貸款金額與5,
    309,320 元不一致時，究以何為準，茲生爭議。另系爭契約
    第2 之1 條記載：「甲乙雙方同意過戶之前，甲方將印鑑證
    明、乙方將商業本票（如後記）兩紙寄放代書（原記載「合
    庫前鎮分庫」等字樣，遭畫線刪除），待過戶完成後，甲方
    再行取回商業本票2 紙」等語（見原審卷第5 頁反面），系
    爭契約「其他特約事項」欄則記載：「1.現況交屋，過戶完
    成後屋內之物品均以廢棄物處理。2.過戶完成後乙方應將甲
    方開立之商業本票兩紙返還甲方」等語（見原審卷第6 頁反
    面至第7 頁），而就系爭本票與200 萬元本票應由上訴人返
    還與被上訴人，抑或由被上訴人直接向代書取回，記載內容
    又未一致，堪認草擬系爭契約之人，未能完整呈現當事人之
    真意，自無由單憑契約文義解釋當事人之意思表示。由於被
    上訴人簽發系爭本票之目的，在於向上訴人與乙○○擔保其
    將履行清償借款60萬元之責任，上訴人與乙○○於被上訴人
    清償該60萬元款項之前，應無可能同意將系爭本票返還與被
    上訴人。況且，負責書寫系爭契約之戊○○，對於兩造之協
    議過程與約定內容，知之最詳，且為客觀之第3 人，對於系
    爭本票與200 萬元本票是否應交付與被上訴人，以及何時應
    交付與被上訴人，並無任何利害關係，其因認上訴人於系爭
    房地完成移轉登記時，未負有將系爭本票與200 萬元本票返
    還與被上訴人之義務，以致被上訴人向其索取系爭本票與20
    0 萬元本票時，拒絕交付與被上訴人，足認兩造當時並未約
    定系爭房地移轉登記與上訴人時，上訴人即負有將系爭本票
    與200 萬元本票返還與被上訴人之義務，從而，系爭契約「
    其他特約事項」欄記載：「過戶完成後，乙方應將甲方開立
    之商業本票兩紙返還甲方」等語，確與兩造之約定真意不符
    ，揆諸前揭說明，自不得憑據系爭契約上記載之文義，遽認
    上訴人於系爭房屋移轉登記後，即負有返還系爭本票與被上
    訴人之義務。
  4.再查：上訴人主張因被上訴人曾另以系爭房地向合作金庫銀
    行辦理抵押貸款，並以乙○○為連帶保證人，始要求被上訴
    人簽發200 萬元本票，供作被上訴人保證將清償抵押貸款之
    擔保等情，亦為被上訴人於原審所自承（見原審卷第41頁）
    。又上訴人因被上訴人尚積欠房屋稅、地價稅、電費、銀行
    之訴訟費用共28,586元未清償，以致系爭房地於94年10月7
    日完成移轉登記後，仍拒不將200 萬元本票返還與被上訴人
    ，嗣經被上訴人於95年4 月11日將該28,586元款項匯與上訴
    人後，上訴人始將200 萬元本票交還與被上訴人一節，亦經
    上訴人及被上訴人於偵查中供稱：「另外200 萬元本票是因
    為總共欠房屋稅、地價稅、電費、銀行的訴訟費利息共28,5
    86元，所以我等他還給我28,586元後，我才要還他200 萬元
    本票」、「我是於95年4 月11日甲○○匯了2 萬多元到我戶
    頭將錢還我，所以我就將200 萬元本票歸還給他」、「（檢
    察官問甲○○：是否有收到該200 萬元的本票？）甲○○答
    ：有，剛才才收到」等語明確（見偵查卷第16頁第34頁），
    並有95年4 月11日臺南區中小企業銀行國內匯款申請書1 份
    在卷可考（見偵查卷第57頁）。倘若如被上訴人所主張，上
    訴人依系爭契約，應於系爭房地完成移轉登記後，不待被上
    訴人清償系爭借款，或清償房屋稅、地價稅、電費、銀行訴
    訟費用，即負有將系爭本票與200 萬元本票返還與被上訴人
    之義務，則被上訴人即無須同意上訴人之要求，而將200 萬
    元本票擔保之相關債務即房屋稅、地價稅、電費、銀行訴訟
    費等共計28,586元，予以清償後，始取回200 萬元本票。由
    此足見，系爭契約「其他特約事項」欄記載「過戶完成後乙
    方應將甲方開立之商業本票兩紙返還甲方」等語之真意，並
    非係指系爭房地完成移轉登記後，上訴人即負有將系爭本票
    與200 萬元本票返還與上訴人之義務，而係兩造當時約定應
    於系爭房地完成移轉登記後，結算兩造間之債務，由被上訴
    人將積欠上訴人之債務，予以清償後，上訴人始應立即將系
    爭本票與200 萬元本票返還與被上訴人，從而，被上訴人始
    同意上訴人之要求，清償200 萬元本票擔保之28,586元債務
    ，以取回200 萬元本票。故上訴人依不符當事人約定之真意
    之契約文字，據以請求上訴人返還系爭本票，難認有據。
  5.被上訴人雖於本院主張其與上訴人間，並無任何債務關係，
    更非基於擔保清償系爭借款之目的而簽發系爭本票，乃因遭
    上訴人恐嚇表示欲將丙○○向合作金庫貸款之60萬元，匯款
    與孫承裕而援助丙○○娘家之事，告知其父母，其始簽發系
    爭本票交付與上訴人等語（見本院卷第42頁、第69頁）。惟
    查：被上訴人就其遭上訴人恐嚇而簽發系爭本票一事，並未
    舉證以實其說，已難採信。況且，若如被上訴人所主張，係
    乙○○自行將合作金庫撥付之60萬元款項借與孫承裕，而與
    丙○○毫無關係，其又何需擔心上訴人告知其父母？又上訴
    人要求被上訴人簽發系爭本票之目的，在於供擔保，已據其
    於偵查中與原審中自承甚明（見偵查卷第25頁、第36頁、第
    40至41頁），而上訴人係自願或因上訴人之要求而簽發系爭
    本票，均不影響被上訴人簽發系爭本票之目的，在於供擔保
    之用，則被上訴人事後以遭恐嚇始簽發系爭本票為由，否認
    其簽發系爭本票之目的在於擔保履行清償60萬元款項之責任
    云云，要無可採。
  (二)上訴人是否占有系爭本票而得返還與被上訴人？
    本院既已認定上訴人於被上訴人向其清償60萬元款項後，始
    負有返還系爭本票之義務，被上訴人於系爭房地移轉登記後
    ，即請求上訴人返還系爭本票，為無理由，則因系爭本票是
    否為上訴人占有，僅涉及上訴人是否能履行其返還系爭本票
    義務之問題。被上訴人既不得以系爭房地已完成移轉登記與
    上訴人，而依系爭契約請求上訴人交付系爭本票，則系爭本
    票是否由上訴人占有，自無審究之必要，附此敘明。
六、綜上所述，上訴人抗辯兩造係約定系爭房地完成移轉登記後
    ，被上訴人應先清償向其借貸之60萬元款項，其始負有返還
    系爭本票與被上訴人之責任一節，應屬可信，而被上訴人主
    張兩造已約定系爭房地完成移轉登記時，不待被上訴人清償
    系爭借款，上訴人即負有返還系爭本票義務等語，為不足採
    。從而，被上訴人本於系爭契約之約定，請求上訴人返還系
    爭本票，為無理由，不應准許；則其假執行之聲請，亦失所
    附麗，應併予駁回。原審判命上訴人應將系爭本票返還與被
    上訴人，並為假執行之宣告，自有未合。上訴人指摘原判決
    不當，求予廢棄改判，為有理由，自應由本院予以廢棄改判
    如主文第2 項所示。
七、據上論結，本件上訴為有理由，依民事訴訟法第436 之1 第
    3 項、第450 條、第78條，判決如主文。
中　　華　　民　　國　　96　　年　　9 　　月　　26　　日
                  民事第七庭  審判長法  官  謝靜雯
                                    法  官  藍家慶
                                    法  官  高增泓
上為正本係照原本作成。
本件不得上訴。
中　　華　　民　　國　　96　　年　　9 　　月　　26　　日
                                    書記官　王芷鈴
